臺灣桃園地方法院民事判決　　　　　　 95年度家訴字第207號
原　　　告　甲○○
訴訟代理人　李進成律師
複　代理人　丁○○
被　　　告　乙○○
訴訟代理人　袁健峰律師
訴訟代理人　陽文瑜律師
訴訟代理人　李承訓律師
上列當事人間請求返還不當得利等事件，於中華民國96年8 月14
日言詞辯論終結，本院判決如下：
    主  文
原告之訴及假執行之聲請均駁回。
訴訟費用由原告負擔。
    事  實  及  理  由
壹、程序方面：
    被告經合法通知，未於最後言詞辯論期日到場，核無民事訴
    訟法第386 條各款所列情形，爰依原告之聲請，由其一造辯
    論而為判決。
貳、實體方面：
一、原告起訴主張：伊為訴外人許泰勳之子女，詎許泰勳於民國
    93年7 月2 日因公執勤遭逢特別災難而失蹤，經滿1 年後，
    經鈞院以95年度亡字第12號判決宣告許泰勳於94年7 月2 日
    死亡，因許泰勳為警察，因公殉職依法可發放如附表所示之
    項目及金額。詎被告與許泰勳雖向戶政機關辦理92年4 月3
    日之結婚登記，惟實際上2 人並無公開儀式，亦無2 人以上
    在場見聞之方式結婚，婚姻關係有不成立之事實，被告自不
    得以許泰勳法定繼承人即配偶身分，領取如附表所示依法由
    配偶所得領取之項目及金額，故就被告已受領之相關給付，
    應依相關規定平分予其他應受領之人，又被告登記為許泰勳
    之配偶，致伊受領金額減少，而受有損害，自有提起確認訴
    訟之利益，爰依民事訴訟法第247 條及不當得利之規定，聲
    明求為確認被告就許泰勳之遺族撫卹金受領權、公教員工福
    利互助結算金、殮葬補助費、警察互助金、新光人壽慰撫因
    公殉職慰問金、警察人員安全濟助金、財團法人警察安全濟
    助金、警察人員因公死亡殉職慰問金之受領權利不存在，並
    應給付原告所溢領金額新臺幣（下同）692,167 元（計算式
    為：年撫卹金432,736 元÷5 ＝86,547元、補發功績撫卹金
    1,900 元÷5 ＝380 元、公保死亡給付317,950 元÷3 ＝10
    5,983 元、公教員工福利互助結算金73,728元÷3 ＝24,576
    元、警察互助23,400元 ÷5 ＝4,680元、新光人壽慰問金16
    ,667 元 ÷5 ＝3,333 元、警安基金750,000 元÷3 ＝250,
    000 元、財團法人警安基金83,333元÷5 ＝16,667元、警政
    署慰問金1,000,000 元÷5 ＝200,000 元，合計為86,547元
    ＋380 元＋105,983 元＋24,576元＋4,680 元＋3,333 元＋
    250,000 元＋16,667元＋200,000 元＝692,167 元）及自訴
    狀繕本送達翌日起至清償日止，按週年利率百分之5 計算之
    利息，且願供擔保准予宣告假執行。
二、被告於最後言詞辯論期日未到場，據其以前辯論及書狀陳述
    則以：伊與許泰勳結婚確實有公開儀式及2 人以上之證人，
    縱使有無效情形，因許泰勳已死亡，亦非第三人即原告所得
    提起確認之訴。況伊受領如附表所示之相關給付，係各主管
    機關依法發給，縱有爭執，亦應循行政訴訟救濟，而非原告
    逕得確認之私法關係，或直接依不當得利請求返還之標的等
    語。並聲明：原告之訴及假執行之聲請均駁回；如受不利判
    決，願供擔保，請准宣告免為假執行。
三、兩造不爭執之事實：
(一)、許泰勳於93年7 月2 日因特別災難失蹤，滿1 年後為本院宣
    告於94年7 月2 日死亡，有戶籍謄本在卷可按。
(二)、許泰勳因公殉職，相關單位核發詳如附表所示之撫卹金、補
    償金及慰問金，原告為許泰勳子女，而被告則以許泰勳配偶
    身分領取金額亦如附表所示，亦經本院依職權向許泰勳生前
    任職單位查詢結果，有內政部警政署保安警察第二總隊第三
    大隊第二中隊96年4 月2 日保二（三）（2） 人字第096000
    0701號函附在卷可稽。
四、兩造爭執之事項：
(一)、被告與許泰勳婚姻是否有效，有無符合公開儀式及2 人以上
    證人之要件？
(二)、倘被告與許泰勳婚姻效力確有無效原因，許泰勳既已死亡，
    原告可否仍以被告無受領相關寓有社會保險、社會救助或津
    貼給付性質之權利為由，提起確認之訴？
(三)、倘可提起確認之訴，原告是否可以其個人名義，依不當得利
    之法律關係請求被告返還各別項目溢領之金額，並按比例由
    其個人受領？其金額為何？
五、關於被告與許泰勳婚姻效力部分：
(一)、原告主張許泰勳與被告係於92年4 月15日持結婚證書至戶政
    辦理結婚登記，該結婚證書上所填載日期「92年4 月3 日」
    並未舉行公開儀式，且其上所填載之主婚人、證婚人、介紹
    人均為同1 人簽名，亦未在場親見等事實，有本院向桃園縣
    桃園市戶政事務所調取兩造結婚登記申請書、結婚證書在卷
    可按，而被告對此亦表示確是許泰勳所簽名，且由許泰勳全
    權辦理，伊並不瞭解等情，足堪認定。但是被告辯稱於結婚
    登記完竣後，曾與許泰動於92年4 月間某日，在許泰勳任職
    之德基水庫宴請1 桌同事，係屬結婚之公開儀式，並有2 人
    以上之證人在場，兩造婚姻關係仍屬成立等語，原告則否認
    被告與許泰勳有另行宴客，且認不符合結婚要件。是本件首
    應審究者為：被告與許泰勳是否於92年4 月間，有在德基水
    庫宴客，而該次宴客是否符合民法所定之結婚法定要件？
(二)、按結婚，應有公開儀式及二人以上之證人，修正前民法第98
    2 條第1 項定有明文。又民法第982 條所謂結婚應有公開之
    儀式，指結婚之當事人應行定式之禮儀，使不特定人得以共
    聞共見認識其為結婚者而言，所謂2 人以上之證人，衹須有
    行為能力在場親見而願證明者為已足，不以證婚人為限，最
    高法院著有51年度台上字第551 號判例可稽。再者，「民法
    第982 條所謂公開儀式，只須結婚當事人舉行定式之禮儀，
    使不特定人得以共見共聞，認識其為結婚為已足，至於當時
    舖排穿戴為何，在非所問。上訴人陳稱事後補行宴客，倘非
    虛妄，而該宴客，如係為表達兩造結為夫婦之意義而舉行，
    而此意義又為與宴者所瞭解，則無論有無世俗所謂拜天地拜
    高堂等節目，亦不失為公開之結婚儀式」（亦參見最高法院
    86年度台上字第145 號判決意旨）。
(三)、經查，證人即原告同事丙○○到庭證稱：「許泰勳與被告有
    生1 個小孩，但是還沒有結婚，有1 次，許泰勳說，他們已
    經向戶政辦理結婚登記了，當時才請了同事1 桌，還有台電
    的員工，他們請客跟登記結婚應該不是同一天，應該是在92
    年4 月左右…」、「是在德基水庫宴客，沒有穿婚紗、沒有
    貼喜字，但被告有帶1 束捧花，沒有收禮金及簽禮金簿」、
    「許泰勳父母及親人均未到場，都是德基同事，有利勤章、
    李天仁、楊煌彬、郭向榮，其他不記得了，台電好像有2 、
    3 個，賴茂榮（結婚證書上之介紹人）好像有去」、「是在
    晚上請客，許泰勳收假回來就晚上加菜宴客，還有開酒，當
    場有跟我們宣布兩人結婚一事」等語，而證人係許泰勳之同
    事，與兩造並無怨隙，且兩造訴訟結果與證人毫無利害關係
    可言，其當無虛偽證述之可能。且原告訴訟代理人請求證人
    與被告隔離詢問，證人證述完畢後，再由被告陳述，被告所
    陳：「是在德基水庫宴客…許泰勳有獻花給我…我沒有好好
    請他們，所以沒有收禮金及簽禮金簿，也沒有穿婚紗，現場
    也沒有貼喜字…主婚人、證婚人、介紹人都沒有到場，因為
    該區是災區，而且雙方父母都很大，介紹人好像1 個有到場
    …其他客人好像有利勤章、簡世昌，好像請了2 桌，因為有
    台電員工上來…是在晚上宴客，許泰勳是放假回來，然後就
    一起上德基，到達德基約下午3 時左右，我們的路程約7 小
    時」等語，互核與證人所述地點、時間、宴客對象、原告親
    人未到場等大致相符，且對被告有一束花等印象深刻，倘證
    人有故意虛偽串供之可能，則就未收禮金、未穿婚紗等不符
    婚禮常規之情節，應會特別勾串，或就宴客名單加以確認，
    更足徵證人所證述為其真實客觀記憶，而可採信，故被告主
    張有於德基水庫宴客等情，堪信為真正。原告既屬前婚之子
    女，且依原告所陳許泰勳父母不能接受許泰勳與前妻離婚，
    不承認被告等節觀之，且許泰勳與被告結婚為2 度婚姻，自
    較低調，宴客不可能告知原告或許泰勳父母未到場，亦與常
    情無違，原告既未到場，且屬許泰勳與被告婚姻外之第三人
    ，其空言否認無宴客等節，顯屬無據，而無足採。
(四)、綜合上述事證，於92年4 月間某日，在德基水庫所舉行之宴
    客，參酌證人丙○○證述許泰勳係因與被告結婚一事要請同
    事1 桌，還有台電員工，而許泰勳宴客當場有宣布2 人結婚
    ，還有加菜開酒，並於之前即辦畢結婚登記，是故已足以認
    定許泰勳與被告有表達結婚之真意，且該聚餐係為許泰勳與
    被告表達結為夫婦之意義而舉行，此意義並為參與者所瞭解
    ，雖無所謂拜天地拜高堂、或未穿正式禮服、或貼喜字、收
    禮金等世俗認知之儀式，仍足以認定係屬結婚之儀式。又兩
    造舉行此一結婚儀式之宴客場所，為德基水庫之餐廳，當時
    此場所又不可能緊閉，才以讓台電員工亦進入參與，是以兩
    造舉行結婚儀式時，不特定人亦得以共見共聞，認識其為結
    婚。此外，在場之人包含證人丙○○在內，均屬已工作之社
    會人士，自均已成年，而證人丙○○並願到庭證明其見聞之
    經過。是故，參見前述說明，兩造於92年4 月間已舉行結婚
    之公開儀式，且有2 人以上之證人，合於民法第982 條規定
    之方式，此外又查無兩造此一結婚欠缺其他法定要件，兩造
    婚姻關係自屬成立。原告雖然主張該次餐會並無台灣結婚應
    有習俗及儀式，連主婚人、證婚人都未到，應只是平日聚餐
    ，無請同事證婚之意思等語，惟揆諸前揭說明，均不足以影
    響結婚成立與否之認定。至於原告主張被告所陳稱之結婚儀
    式是92年4 月初，在桃園市○○路914 號1 樓之2 住宅內，
    與證人所述不符等語，因本院認定係在德基水庫所舉行宴客
    具備結婚要件，則原告質疑被告其他次所稱之結婚儀式，則
    毋庸再作認定。是故原告主張許泰勳與被告並未合法結婚，
    被告並非許泰勳配偶，起訴請求法院判決確認被告本於配偶
    身分所得領取之撫卹金、補償金及慰問金受領權利均不存在
    ，為無理由，應予駁回。
六、兩造間之其餘爭執事項，既係以許泰勳與被告間婚姻關係不
    成立作為假設前題，許泰勳及被告間之婚姻既已符合法定要
    件，而為有效，已如前述，則本院自無再加以一一審究之必
    要。
七、綜上所述，許泰勳與被告間之婚姻有效，被告為許泰勳配偶
    ，原告起訴請求確認被告如附表所示受領權利均不存在，及
    依不當得利請求被告返還溢領金額及法定遲延利息部分，洵
    屬無據，應予駁回。原告既受敗訴之判決，其假執行之聲請
    ，即失所附麗，應併予駁回。
八、據上論結，本件原告之訴為無理由，依民事訴訟法第385 條
    第1 項前段、第78條，判決如主文。
中　　華　　民　　國　　96　　年　　8 　　月　　28　　日
                        家事法庭　法　官  陳筱蓉
以上為正本係照原本作成
如對本判決上訴應於判決送達後20日內向本院提出上訴狀
中　　華　　民　　國　　96　　年　　8 　　月　　28　　日
                                  書記官　劉文松
附表：
┌────┬────┬──────────────────────────────┐
│類別    │項目    │   給付領受人                                               │
│        │        ├──────┬────┬────┬────┬───┬────┤
│        │        │   許英存   │許陳惜  │乙○○  │ 許志任 │甲○○│ 許晲玓 │
├────┼────┼──────┼────┼────┼────┼───┼────┤
│撫卹金  │年撫卹金│   432,736  │同左    │同左    │ 同左   │同左  │ 同左   │
│        ├────┼──────┼────┼────┼────┼───┼────┤
│        │補發功績│     1,900  │同左    │同左    │ 同左   │同左  │ 同左   │
│        │撫卹金  │            │        │        │        │      │        │
├────┼────┼──────┼────┼────┼────┼───┼────┤
│ 各項補 │公保死亡│            │        │317,950 │ 同左   │同左  │ 同左   │
│ 助給與 │給付    │            │        │        │        │      │        │
│        ├────┼──────┼────┼────┼────┼───┼────┤
│        │公教員工│            │        │ 73,728 │        │      │        │
│        │福利互結│            │        │        │        │      │        │
│        │算金    │            │        │        │        │      │        │
│        ├────┼──────┼────┼────┼────┼───┼────┤
│        │警察互助│  23,400    │同左    │同左    │ 同左   │ 同左 │  同左  │
├────┼────┼──────┼────┼────┼────┼───┼────┤
│慰問金  │新光人壽│  16,667    │同左    │同左    │ 同左   │ 同左 │  同左  │
│        │慰問金  │            │        │        │        │      │        │
│        ├────┼──────┼────┼────┼────┼───┼────┤
│        │警安基金│            │        │750,000 │ 同左   │ 同左 │  同左  │
│        ├────┼──────┼────┼────┼────┼───┼────┤
│        │財團法人│   83,333   │同左    │同左    │ 同左   │ 同左 │  同左  │
│        │警安基金│            │        │        │        │      │        │
│        ├────┼──────┼────┼────┼────┼───┼────┤
│        │警政署慰│1,000,000   │同左    │同左    │ 同左   │ 同左 │  同左  │
│        │問金    │            │        │        │        │      │        │
└────┴────┴──────┴────┴────┴────┴───┴────┘
